最高法院刑事裁定　　　　　　　　　 110年度台抗字第1660號
抗　告　人　周子雲



選任辯護人　陳家祥律師
　　　　　　黃文玲律師
上列抗告人因違反銀行法案件，不服臺灣高等法院中華民國 110
年8 月24日駁回聲請再審及停止刑罰執行之裁定（110 年度聲再
字第321 號），提起抗告，本院裁定如下：
    主   文 
抗告駁回。 
    理   由 
一、按刑事訴訟法第420 條第1 項第6 款及第3 項規定，為受判
    決人之利益，得以發現單獨或與先前之證據綜合判斷，足認
    受有罪判決者應受無罪、免訴、免刑或輕於原判決所認罪名
    判決之新事實或新證據為由，聲請再審。是為受判決人利益
    聲請再審所憑之新事實或新證據，除須具有未經判斷之嶄新
    性（或稱新規性）外，尚須具備單獨或與先前之證據綜合判
    斷而足以動搖原確定判決所認定事實之確實性（或稱明確性
    、顯著性），二者均不可或缺，倘未兼備，因與上揭法定聲
    請再審事由不符，原審法院即應認聲請再審為無理由，依同
    法第434 條第1 項規定，以裁定駁回之。又再審及非常上訴
    制度，雖均為救濟已確定之刑事判決而設，惟再審係為確定
    判決認定事實錯誤而設；非常上訴則在糾正原確定判決法律
    上錯誤，如對於確定判決認係以違背法令之理由聲明不服，
    則應依非常上訴程序救濟，兩者並不相同，應予辨明。
二、本件抗告人周子雲（下稱抗告人）因違反銀行法案件，對於
    原審確定判決聲請再審意旨略如原裁定理由欄一所載，且所
    提出之新證據：韓國健鴻公司（下稱健鴻公司）提供給抗告
    人關於渠對「大君服飾店」及「Honey 韓國鞋子專賣店」之
    請款單（聲證2 、3 ），健鴻公司過去對抗告人所經營公司
    之請款單（聲證4 ），足證健鴻公司對「大君服飾店」及「
    Honey 韓國鞋子專賣店」之貨款係由健鴻公司提供請款單，
    其上載明貨款金額及換算成新臺幣之匯率，並非由抗告人做
    異地間清算及款項收付，抗告人僅係單純代健鴻公司收取款
    項；此外，亦無其他證據顯示抗告人有為匯兌之業務或與第
    三人共同為匯兌行為，自無違反銀行法第29條第1 項、第12
    5條第1項前段之規定。綜合證人許月娥及及謝佳翰證述（聲
    證5 ）可證明匯率係由大君服飾店等與健鴻公司自行協議而
    與抗告人無涉之事實。據此，抗告人提出新證據，足認抗告
    人應受無罪之判決，而有刑事訴訟法第420條第1項第6 款所
    定之再審原因。為此狀請准予再審及停止執行刑罰云云。
三、原裁定意旨略以：
  ㈠原確定判決係依憑抗告人之供述，以及證人許月娥、謝佳翰
    、李牧鴻、吳明秋、高晟峰等人之證述，暨警方拍攝抗告人
    、吳明秋收付款項之蒐證照片、抗告人手機LINE通訊軟體對
    話截圖、抗告人手機內存之鈔票截圖等證據資料，認定抗告
    人有與經營我國與韓國貨幣匯兌業務之非法匯兌業者，共同
    基於非法經營辦理國內外匯兌業務之犯意聯絡，自民國 107
    年10月至同年12月間止，於「大君服飾店」負責人之妻許月
    娥、「Honey 韓國鞋子專賣店」負責人謝佳翰因進貨而有向
    韓國業者支付款項之需求時，先由抗告人以LINE通訊軟體方
    式告知許月娥、謝佳翰當日新臺幣兌換韓元匯率，再委由不
    知情之友人李牧鴻、吳明秋出面從許月娥、謝佳翰處取得新
    臺幣款項，抗告人再將該等款項親自或委由高晟峰交付非法
    匯兌業者，迄107 年12月20日止，已先後向許月娥、謝佳翰
    收取之金額分別約為新臺幣（下同）200 萬元（共計約 400
    萬元）。而地下匯兌業者則依照上述之當日匯率，支付換算
    後之韓元予韓國業者，該韓國業者再以於取款前代墊或取款
    後交付等方式，將貨款交付與許月娥、謝佳翰往來之其他韓
    國廠商，而以此方式非法經營辦理國內外匯兌業務。原確定
    判決已綜合全案辯論意旨及調查證據所得，依法認定抗告人
    有上開非法經營辦理國內外匯兌業務犯行，已詳敘認定犯罪
    事實所憑之證據及認定之理由。經核原確定判決認定抗告人
    犯行之證據、理由、採證法則及法律適用，均無違法或違背
    經驗、論理法則之處，洵屬妥適。  
  ㈡抗告人所提上開已記載匯率之請款單（即聲證2 、3 、4 ）
    雖屬新證據。然僅能說明健鴻公司最終以請款單上所載匯率
    請款，尚無法據此推論抗告人並無告知國內店家匯率資訊，
    亦無法認定請款單開立時間係在抗告人告知匯率之前。再佐
    以證人許月娥於原確定判決第一審審理時所證稱：韓國那邊
    只有寫韓元，是抗告人告訴我匯率及換算新臺幣的總額等語
    （見第一審卷第144 頁），及抗告人手機LINE通訊軟體對話
    內容截圖，於12月19日當天韓國各商店貨款之韓幣及新臺幣
    總計金額等（見偵字第876 號卷第29頁），可知抗告人已得
    知國內店家應給付之貨款金額及匯率，並以告知匯率資訊等
    方式，與非法匯兌業者共同為非法經營辦理國內外匯兌業務
    之行為。又縱使健鴻公司確有如聲請意旨所載，事先與大君
    服飾店等國內店家達成匯率協議，至多僅說明抗告人並無替
    健鴻公司與國內店家磋商匯率，亦無法以此認定抗告人對其
    所收取款項做為匯兌用途乙情不知情，況抗告人於第一審自
    承：我知道「大君服飾店」等國內客戶交付的款項，是要向
    韓國廠商支付的貨款等語（見第一審卷第68頁），顯見抗告
    人對於所收取款項係作為匯兌用途亦有認識。且上開新證據
    亦無從解釋若抗告人僅係代收新臺幣而與非法匯兌業者無犯
    意聯絡，為何要事先以鈔票號碼辨識身分，以及利用不知情
    友人出面收取現金等顯為避免查緝之行為。又聲請意旨雖另
    以證人許月娥之證述前後不一，與抗告人所提之新證據內容
    不符為由認其並無可採，然原確定判決已參酌各項證據資料
    ，於理由欄詳細說明為何採認證人許月娥更正後之證述，原
    確定判決雖未論及上開已記載匯率之請款單，惟上開請款單
    尚不足以動搖原確定判決所認定之事實。
  ㈢聲請意旨另稱其並無異地清算行為，不該當「匯兌業務」之
    行為，原確定判決顯有違誤等語。抗告人前揭聲請意旨實係
    主張原確定判決適用法律有所違誤，然糾正適用法律錯誤之
    救濟程序乃非常上訴，並非再審，故抗告人以此主張聲請再
    審，難認有理由。  
  ㈣至抗告人另以其長期與健鴻公司有業務往來，過往均如本案
    之模式付款而無違法認識，及證人許月娥亦證稱在長期與健
    鴻公司交易中，透過抗告人付款僅三次至四次等語（詳聲證
    5 ），主張抗告人無與非法匯兌業者有任何主觀犯意聯絡或
    行為分擔。然前揭證人許月娥證述內容（即聲證5 ）已存於
    卷內，並經原審法院審酌，並非新證據，且抗告人收款之次
    數多寡尚與其是否從事非法匯兌行為無涉，自與刑事訴訟法
    第420條第1項第6款、第3項規定之再審要件不符。      
  ㈤綜上，原確定判決已詳敘其判斷依據及認定理由，抗告人所
    提出之前揭新證據經核難動搖原有罪之確定判決，即與刑事
    訴訟法第420 條第1 項第6 款聲請再審之要件未符。本件聲
    請無理由，應予駁回。抗告人聲請停止刑罰之執行，亦失所
    附麗，應併予駁回。
四、抗告意旨略以：
  ㈠抗告人聲請再審之新證據，即健鴻公司提供予抗告人之該公
    司對大君服飾店等請款單，該請款單上已記載匯率。再佐以
    健鴻公司向抗告人請款之請款單亦同樣記載匯率。因此，可
    知健鴻公司向任何下游廠商請款，所提示之請款單均已記載
    匯率，抗告人僅係依健鴻公司之請託收款，並未提出匯率資
    訊予大君服飾店。因此，抗告人提出之新證據，形式上已足
    推翻原確定判決有罪之基礎事實，當符合聲請再審之要件，
    詎原裁定竟將再審聲請之證據原祇須達「合理相信」之程度
    ，擴張至「無合理可疑的確切心證」，更混淆是否開啟再審
    程序及開啟再審後之審理程序，本將開啟再審後所應審理之
    事項，逕自於決定是否開啟再審程序中加以審酌，並拒絕將
    卷內既存證人許月娥有利於抗告人之證言與抗告人所舉前揭
    新證據綜合考量，甚至誤認抗告人係以該證人之陳述為新證
    據，遽認前揭新證據均不足以動搖原確定判決所認定之事實
    ，猶逕推論縱抗告人並未與國內店家磋商匯率，但既知悉國
    內店家交付之款項係支付韓國廠商貨款，仍對於款項作為匯
    兌用途有認識云云，作為駁回再審聲請之理由，顯然違法。
  ㈡韓國廠商提供鈔票號碼，作為身分確認之用，並不特別，此
    於其向抗告人所經營之公司收取貨款時，亦然，抗告人僅係
    韓國廠商與國內店家自行確認後，於偶然、不知情狀況下，
    受韓國廠商指示，為此方式之取款、轉交，不應憑此認為抗
    告人知悉不法情事。至於原確定判決自抗告人手機擷取之鈔
    票號碼照片，係韓國廠商向抗告人之公司收取貨款使用，與
    本案無關，原確定判決及原裁定均以此作為認定抗告人構成
    犯罪之證據，自有違誤。
  ㈢另原裁定前揭所指LINE通訊軟體對話截圖內容，係抗告人自
    身所經營公司對韓國多名客戶應付貨款之金額，與「大君服
    飾店」、「Honey 韓國鞋子專賣店」無關，原裁定援為抗告
    人知悉國內店家應付貨款之數額及匯率之證據，顯然有誤，
    且原確定判決偵卷中之蒐證照片中，該韓國客戶派來收款之
    人抗告人並不認識；又原裁定所稱之不知情友人（即吳明秋
    ），實係抗告人之司機，已經吳明秋於警詢時供述明白，並
    有勞健保投保資訊在案可稽，原裁定認定「吳明秋為不知情
    友人」，亦有認定事實錯誤之情事云云。
五、經查：
  ㈠細繹抗告人所舉之聲證2 至4 健鴻公司的請款單，固有抗告
    人所指載有新臺幣與韓元間換算匯率之情事，但未載換算匯
    率者亦不在少數（如原審卷第95至105 頁、109 至119 、12
    3 至129 頁、133 至135 、165 、177 至203 頁），從形式
    上觀察，是否有如抗告人所指健鴻公司向任何下游廠商請款
    ，該等請款單「均」已載明換算匯率，似非無疑；抑且該請
    款單僅有公司抬頭，無製作人之署名、店章、製作時間、來
    源出處及傳遞軌跡（傳真或電子郵件）可考，原審認無法憑
    此推論抗告人並無告知國內店家匯率資訊，亦無法認定請款
    單開立時間係在抗告人告知匯率之前，甚至無從解釋若抗告
    人僅係代收新臺幣而與非法匯兌業者無犯意聯絡，為何要事
    先以鈔票號碼辨識身分，以及利用不知情友人出面等規避查
    緝之行為，尚不違反客觀上存在的經驗及論理法則。
  ㈡再者，證人許月娥前後之證言，本屬本案卷內既存之證據，
    原確定判決係綜合全案證據資料，定其取捨，並於其判決理
    由欄內詳明其採證之理由，原裁定援此與抗告人所提執為聲
    請再審之新證據，為綜合評價，乃認前揭新證據均不足以動
    搖原確定之有罪判決所認定之事實，而與刑事訴訟法第 420
    條第1 項第6 款規定之「確實性」要件不符。
  ㈢至於抗告人抗告主張其不識韓國公司指派前來取款之人及原
    確定判決、原裁定未正確揭露「吳明秋」與抗告人間之僱傭
    關係等節，指摘原裁定不當，惟此等各節未據原確定判決援
    為有罪認定之依據，縱未臻詳實，亦與原確定判決之結果不
    生影響，原裁定逕引原確定判決此所認之事實，以為再審聲
    請有無理由之判斷，難謂失當。
  ㈣本件原裁定就抗告人提出之新事實、新證據等資料，認單獨
    或與先前卷內已有之證據資料綜合觀察、判斷，均不足以動
    搖確定判決所認定之事實等情，已詳加說明其理由，經核於
    法尚無不合。
六、抗告意旨，置原裁定已為明白論駁之事項於不顧，仍執聲請
    再審之相同陳詞，或僅對事實審法院認事用法及證據取捨之
    職權行使為相異評價而任意爭執，暨其他不影響於判決結果
    之枝節問題，亦與法定聲請再審原因不符，並非有據，徒憑
    己意謂本件應重啟再審云云，指摘原裁定違法，洵無理由，
    應予駁回。
據上論結，應依刑事訴訟法第412條，裁定如主文。
中    華    民    國   110    年    10    月    21    日
                  刑事第二庭審判長法  官  林  勤  純  
                                  法  官  王  梅  英  
                                  法  官  莊  松  泉  
                                  法  官  吳  秋  宏  
                                  法  官  李  釱  任  
本件正本證明與原本無異
                                  書記官
中    華    民    國   110    年    10    月    28    日